臺灣臺中地方法院民事判決　九十三年度婚字第二三一號
　　原　　　告　甲○○
　　被　　　告　乙○□
右當事人間請求離婚事件，本院於民國九十三年十一月十一日言詞辯論終結，判決如
左：
    主　　文
原告之訴駁回。
訴訟費用由由原告負擔。
    事　　實
甲、原告方面：
一、聲明：准原告與被告離婚。
二、陳述：兩造於民國七十四年三月十五日結婚，婚後兩造感情尚稱融洽，詎自八十
    八年起被告性情丕變，除未盡子媳之責料理三餐供原告之父母食用，甚僅因原告
    欲至父母處準備三餐而與原告爭吵，嗣兩造因竟見分歧、口角不斷而相形漸遠，
    感情更趨惡劣，故自斯時起兩造即分居於一牆之隔之二棟房屋，並自當時起未有
    往來，分居迄今已逾五、六年，惟在此分居期間被告竟無故多次持電擊棒、刀棍
    、防蚊液致擊原告，且曾潑灑尿液於原告弟弟之家門口，使原告心生恐懼，況被
    告亦視原告為眼中釘，兩造之婚姻如繼續維持已難達幸福圓滿。再者，兩造分居
    迄今，已逾五、六年，雙方之婚姻已喪失共同生活之目的，且已淪為空有夫妻之
    名而無夫妻之實之境，足見兩造間婚姻生活已生破綻而難以維持，為此原告自得
    依依民法第一千零五十二條第二項之規定訴請判決離婚。
三、證據：提出戶籍謄本二件為證。
乙、被告方面：
一、聲明：如主文所示。
二、陳述：原告不負責家計，且以三字經辱罵被告娘家之家人，致兩造婚姻發生破綻
    。
    理　　由
一、原告主張兩造間有婚姻關係現仍存續中之事實，業據其提出戶籍謄本二件為證，
    並為被告所不爭執，應堪信為真實。
二、按當事人主張有利於己之事實者，就其事實有舉證之責任，為民事訴訟法第二百
    七十七條前段所明定。是以民事訴訟如係由原告主張權利者，應先由原告負舉證
    之責，若原告不能舉證，以證實自己主張之事實為真實，則被告就其抗辯事實縱
    令不能舉證，亦應駁回原告之請求（參照最高法院九十一年度台上字第一六七三
    號判決、九十二年度台上字第二四四八號判決）。申言之，在採取辯論主義之訴
    訟程序中，任何一當事人，為避免敗訴，經由自己行為提出使用一爭議事實之證
    據（提出責任），並應就某一特定構成要件予以證明，此一所謂「主觀之舉證責
    任」，其作用乃在於「使誰要得到有利益之判決，誰即須提出對自己有利益之證
    據（確認責任或實質舉證責任）」，否則某事實主張無法獲得確認時，將承擔此
    事實真偽不明之不利益。本件原告訴請離婚，依首開說明，應由原告負舉證責任
    。茲就原告主張依民法第一千零五十二條第二項請求離婚，分述如下：
  (一)按婚姻係以夫妻之共同生活為目的，配偶應互信互賴、相互協力，以保持共同生
    活之圓滿、安全及幸福，因而夫妻應相互尊重以增進情感和諧及誠摯之相處，此
    為維持婚姻之基礎，若此基礎不復存在，致夫妻無法共同生活，無復合之可能者
    ，即應認有難以維持婚姻之重大事由存在。但其事由應由夫妻一方負責者，僅他
    方得請求離婚，是其所採者為消極破綻主義精神，而非積極破綻主義。關於是否
    為難以維持婚姻之重大事由，其判斷標準為婚姻是否已生破綻而無回復之希望。
    至民法第一千零五十二條第二項但書規定：「難以維持婚姻之重大事由應由夫妻
    之一方負責者，僅他方得請求離婚」，並非規範於夫妻雙方均可歸責時，禁止任
    何有責一方以婚姻無可維持之重大事由，提起離婚之訴。然亦非肯認單獨之有責
    配偶之離婚請求，否則無異承認恣意離婚，破壞婚姻秩序，且有背於道義，尤其
    違反自己清白（clean hands)之法理，有欠公允，同時亦與國民之法感情及倫理
    觀念不合。亦即一旦婚姻有違婚姻之目的，達破裂難以維持者，雙方縱均無過失
    或均有過失，亦均得請求離婚。惟如足以構成離婚原因之重大事由，應由夫妻之
    一方負責者，僅他方得請求離婚；倘若該重大事由，係夫妻間共同可歸責之過失
    行為所造成，夫妻雙方均須負責時，則應衡量比較雙方之有責程度，而許責任較
    輕之一方向應負主要責任之他方請求離婚，以符合公平；如雙方之有責程度相同
    ，則雙方均得請求離婚，因而採消極（相對）破綻主義（最高法院八十八年台上
    字第一五一五號裁判、八十九年台上字第二三一六號裁判、九十年台上字第一九
    六五號、九十一年台上字第二０二三號裁判參照、89年11月台灣高等法院法律座
    談會參照）。又婚姻是否已生破綻而無回復之希望，應斟酌破壞夫妻共同生活之
    具體情事，是否客觀上達於動搖夫妻之共同生活，而喪失維持婚姻之意欲為斷。
    換言之，在當事人所主張難以維持婚姻之事實，在客觀上是否已達於倘處於同一
    境況，任何人均將喪失維持婚姻意欲之程度以決之。
  (二)本件原告主張兩造婚姻有難以維持之重大事由，無非以被告未按時料理三餐供原
    告父母食用，且因兩造時有口角爭執而漸行漸遠，更因此分居至今已逾五、六年
    ，且被告曾持刀、電擊棒等器物攻擊原告云云，惟被告則以兩造婚姻之所以發生
    破綻，係因原告不負家庭責任，且曾以三字經辱罵被告娘家之家人等語置辯。是
    原告主張兩造分房已逾五、六年，雖不符婚姻共同生活之本質，且與婚姻係一男
    一女之兩性結合，以組織家庭，共同生活為目的之宗旨相違背，固足使兩造之婚
    姻出現破綻難以維持，然按吾國民法就裁判離婚之原因固不以所謂破綻主義為原
    則，但仍就難以維持婚姻關係之重大事由賦予「無責之一方」請求離婚之權。故
    本件原告雖主張兩造間分居數年，形同陌路，且其相互間，早已不加聞問對方生
    活情況，婚姻中夫妻彼此扶持之特質蕩然無存，更遑論心靈之契合，宛如兩個個
    體分別存在，婚姻之意義盡失，且被告持刀、電擊棒等器物攻擊原告，應認兩造
    間存有難以維持婚姻之重大事由。惟揆之上開說明，尚需審酌原告依民法第一千
    零五十二條第二項但書規定，主張難以維持婚姻之重大事由，應由被告一方負責
    。是若難以維持婚姻之重大事由，原、被告雙方均須負責時，自應比較衡量雙方
    之有責程度，原告僅責任較輕時，得向責任較重之被告請求離婚。是原告尚需證
    明其屬「無責之一方」，或其「有責程度屬較輕之一方」。
  (三)經查，原告主張被告身為人媳，未按時料理三餐照顧原告之父母，並因雙方時有
    口角爭執而感情破裂致分居多年，且被告曾持刀、電擊棒等器物攻擊原告等情，
    被告否認上開事實之真正，惟原告就前開主張均未能提出相關事證證明，是原告
    此部分之主張，已值存疑。再者，原告另主張婚姻以共同生活為要件，因被告有
    上開行為而致兩造間婚姻產生破綻，並致兩造分居迄今已逾五、六年，且分居期
    間雙方未有往來，兩造間之婚姻僅有夫妻之名而無夫妻之實，況被告視原告如仇
    人，雙方婚姻基礎業因分居多年而有所動搖，客觀上有足以破壞共同生活或難以
    維持婚姻之重大事由等情。觀之兩造間雖屢因意見不合時生爭執齟齬，並致兩造
    隔鄰而居，未再共同生活，逾今已逾五、六年，然兩造分居之原因及兩造婚姻發
    生破綻，被告是否屬於有責之一方，原告並無法舉證以實其說，已如前述。是以
    ，兩造分居迄今，縱因被告未關心原告之生活，而難認被告就兩造婚姻發生破綻
    完全無過失，然原告未試圖就雙方之婚姻關係尋求解決之道，亦難認原告非無過
    失之一方，復斟酌兩造對婚姻產生破綻而難以維持之態度，及兩造間相處之情形
    ，亦無法證明被告應負較重之責，是如准予僅憑其主觀意圖即欲結束兩造婚姻關
    係之原告離婚，則對於被告顯有不公。
三、綜上各情，參互以觀，原告未舉證證明被告有何未盡子媳之責，末料理三餐侍奉
    公婆，並曾持刀、電擊棒攻擊原告，或兩造因被告之過失致分居多年之情事，有
    如前述，觀之上情，自無法證明被告應負較重之責。是本件原告主張兩造間婚姻
    已生破綻，已無夫妻之情，夫妻關係顯已名存實亡，據此提出離婚之請求等情，
    惟揆之前揭說明，原告既無法證明其『無責』；或僅係『責任較輕之一方』，是
    原告自不得逕以自己主觀之點，認兩造感情已無法回復，得依民法第一千零五十
    二條第二項規定訴請離婚。是兩造之婚姻，原告既無法證明被告是「主要有責」
    者；或屬「責任較重」者，原告自不得以據上揭事由，認其婚姻破綻難以維持為
    理由，訴求離婚，原告前揭主張，洵屬無據，應予駁回。
四、本件事實已臻明確，兩造其餘之攻擊及防禦方法並不影嚮本件之判斷，不予一一
    調查審究，附此敘明。
五、結論：本件原告之訴為無理由，並依民事訴訟法第七十八條，判決如主文。
中　　　華　　　民　　　國　　九十三　　年　　 十一 　　月　　二十五　　日
                              臺灣臺中地方法院家事法庭
                                  法　　　 官　楊熾光
右為正本係照原本作成。
如不服本判決，應於送達後廿日內，向本院提出上訴狀並表明上訴理由，如於本判決
宣示後送達前提起上訴者，應於判決送達後廿日內補提上訴理由書（須附繕本）。
中　　　華　　　民　　　國　　九十三　　年　　 十一 　　月　　二十五　　日
                                   法院書記官
